臺灣高等法院臺中分院民事判決　99年度上易字第320號
上　訴　人
即被上訴人　賴惠涓
訴訟代理人　施瑞章律師
被上訴人即
上　訴　人　黃如洋
　　　　　　黃士峰
　　　　　　黃士珍
　　　　　　黃士能
上四人共同
訴訟代理人　劉鴻基律師
被 上 訴人　陳素娥
訴訟代理人　張嘉宏
上列當事人間請求不當得利等事件，上訴人對於中華民國99年3
月30日臺灣臺中地方法院98年度訴字第2050號第一審判決提起上
訴，並擴張上訴聲明，本院於100年2月22日言詞辯論終結，判決
如下：
    主  文
原判決關於駁回賴惠涓後開第二項之訴部分及該部分假執行之聲
請暨命負擔訴訟費用之裁判均廢棄。
黃如洋應再給付賴惠涓新台幣參拾萬肆仟壹佰參拾元及自民國九
十八年九月四日起至清償日止，按年息百分之五計算之利息。陳
素娥應再給付賴惠涓新台幣壹萬肆仟伍佰肆拾壹元及自民國九十
八年九月五日起至清償日止，按年息百分之五計算之利息。黃士
珍、黃士峰、黃士能應再給付賴惠涓新台幣壹拾萬參仟捌佰柒拾
伍元及黃士珍、黃士能自民國九十八年九月三日起、黃士峰自九
十八年九月四日起，均至清償日止，按年息百分之五計算之利息
。
賴惠涓其餘上訴駁回。
黃如洋、黃士珍、黃士峰、黃士能之上訴駁回。
第一、二審訴訟費用由黃如洋負擔百分之四十三，陳素娥負擔百
分之二，黃士珍、黃士峰、黃士能負擔百分之十五，餘由賴惠涓
負擔。
    事實及理由
甲、程序部分
    按訴狀送達後，原告不得將原訴變更或追加他訴，但擴張或
    減縮應受判決事項之聲明者，不在此限，為民事訴訟法第25
    5條第1項第3款所明定；此項規定，依同法第466條第1項，
    於第二審訴訟程序亦有適用。又對於第一審判決提起上訴時
    ，該判決之確定即被阻斷，嗣後上訴人得於言詞辯論終結前
    ，任意擴張其聲明，不受上訴期間之拘束（最高法院22年抗
    字第357號、30年抗字第66號判例意旨參照）。本件上訴人
    賴惠涓於99年4月22日上訴本院，其上訴聲明求為判決：（
    一）原判決關於駁回上訴人對被上訴人黃如洋在第一審超過
    204,609元；對被上訴人陳素娥在第一審超過9,573元；對被
    上訴人黃士峰、黃士珍、黃士能在第一審超過71,310元，及
    其法定利息部分之訴暨命負擔該部分之訴訟費用外之裁判均
    廢棄。（二）上開廢棄部分，被上訴人黃如洋應再給付上訴
    人465,325元，及自98年9月4日起；被上訴人陳素娥應再給
    付上訴人22,611元，及自98年9月5日起；被上訴人黃士峰、
    黃士珍、黃士能應再給付上訴人160,540元，及黃士珍、黃
    士能自98年9月3日起、黃士峰自98年9月4日起，均至清償日
    止，均按年息百分之5計算之利息。（三）上開第一項廢棄
    部分，及第二審訴訟費用，均由被上訴人負擔（本院卷第17
    至18頁）。嗣於本院100年2月22日言詞辯論期日，就前開上
    訴聲明（二）部分擴張請求為：上開廢棄部分，被上訴人黃
    如洋應再給付上訴人632,809元，及自98年9月4日起；被上
    訴人陳素娥應再給付上訴人29,906元，及自98年9月5日起；
    被上訴人黃士峰、黃士珍、黃士能應再給付上訴人218,502
    元，及黃士珍、黃士能自98年9月3日起、黃士峰自98年9月4
    日起，均至清償日止，均按年息百分之5計算之利息（本院
    卷第173至174頁）。揆之前揭說明，核屬擴張其應受判決事
    項之聲明，應予准許，合先敘明。
乙、實體部分
壹、兩造之聲明
一、上訴人即被上訴人（下稱上訴人）賴惠涓部分
（一）上訴聲明
  １、原判決關於駁回上訴人對被上訴人黃如洋在第一審超過20
      4,609元；對被上訴人陳素娥在第一審超過9,573元；對被
      上訴人黃士峰、黃士珍、黃士能在第一審超過71,310元，
      及其法定利息部分之訴暨命負擔該部分之訴訟費用外之裁
      判均廢棄。
  ２、上開廢棄部分，被上訴人黃如洋應再給付上訴人632,809
      元，及自98年9月4日起至清償日止，按年息百分之5計算
      之利息。被上訴人陳素娥應再給付上訴人29,906元，及自
      98年9月5日起至清償日止，按年息百分之5計算之利息。
      被上訴人黃士峰、黃士珍、黃士能應再給付上訴人218,50
      2元，及黃士珍、黃士能自98年9月3日起、黃士峰自98年9
      月4日起至清償日止，按年息百分之5計算之利息。
  ３、上開第一項廢棄部分，及第二審訴訟費用，均由被上訴人
      負擔。
（二）答辯聲明
  １、黃如洋、黃士峰、黃士珍、黃士能之上訴駁回。
  ２、訴訟費用由黃如洋、黃士峰、黃士珍、黃士能負擔。
二、被上訴人即上訴人（下稱被上訴人）黃如洋、黃士峰、黃士
    珍、黃士能部分
（一）上訴聲明
  １、原判決不利於黃如洋、黃士峰、黃士珍、黃士能部分廢棄
      。
  ２、上廢棄部分，賴惠涓在第一審之訴駁回。
  ３、第一審廢棄部分及第二審訴訟費用均由賴惠涓負擔。
（二）答辨聲明
  １、賴惠涓之上訴及擴張之訴駁回。
  ２、訴訟費用由賴惠涓負擔。
三、被上訴人陳素娥之答辯聲明：
    賴惠涓之上訴及擴張之訴均駁回。
貳、兩造之陳述
一、上訴人賴惠涓於原審起訴主張略以：
（一）上訴人於81年6月間向訴外人陳秀枝購買坐落臺中市○○
      區鎮○段131、131之1地號土地（下稱系爭131、131之1地
      號土地）之應有部分3分之1，並於81年7月10日辦理土地
      所有權移轉登記。詎共有人即被上訴人未經上訴人同意，
      擅自將系爭共有土地於面臨臺中市○○路○段上，依序建
      有鐵皮棚架建物出租於訴外人首創廣告股份有限公司、大
      鈞鋼鐵鋁門行、跳蚤的店、歐典汽車公司、首創公司、固
      特異輪胎股份有限公司、忠凱電機有限公司占有使用。是
      上訴人所持有應有部分3分之1迄未能使用收益，顯受有無
      法使用共有土地之損害，而被上訴人無法律上之原因而共
      同分受逾越其應有部分範圍取得租金，及占有使用全部共
      有土地之利益，致上訴人遭受系爭土地應有部分之損害。
      故被上訴人自應將系爭土地逾越其應有部分之租金，及以
      申報地價年息百分之10計算逾越應有部分使用土地之利益
      ，返還於上訴人。
（二）被上訴人就系爭土地應有部分合計僅有3分之2，惟渠等未
      經上訴人同意，擅將系爭土地全部出租並交付他人占有使
      用收益，就被上訴人而言，其不當得利之來源係因逾越應
      有部分為使用收益，即收取租金與使用收益特定部分之共
      有土地；然就上訴人方面觀之，則是上訴人共有物之應有
      部分因被上訴人之侵權行為致受損害，僅其損害之金額，
      係以被上訴人因侵權行為就上訴人之應有部分所收取之租
      金為計算損害而已，並非上訴人請求被上訴人返還租金。
      是侵權行為損害賠償請求權縱因時效而消滅，上訴人之不
      當得利返還請求權自應適用民法第125條15年消滅時效之
      規定；復此種不當得利返還請求權，本屬損害賠償之性質
      ，原非租金之替補，亦即並非基於一定之法律關係，因1
      年以下時間之經過而依序發生之定期給付債權，因此依最
      高法院94年台上字第1198號民事判決意旨，並無民法第12
      6條租金請求權5年短期時效之適用。
（三）系爭131、131之1地號土地面積分別為2,002、776平方公
      尺，上開土地自83年9月起至86年6月止之申報地價均為每
      平方公尺1,231.2元，則2年10個月地價總額分別為6,983,
      776元、2,672,114元，土地使用利益以申報地價年息百分
      之10計算分別為698,377元、267,211元；自86年7月起至
      89年6月止之申報地價分別為每平方公尺1,141元、1,336.
      3元，3年地價總額分別為6,852,846元、3,070,817元，土
      地使用利益分別為685,284元、307,081元；自89年7月起
      至92年12月止之申報地價分別為每平方公尺1,426.4元、
      1,603.2元，3年6個月地價總額分別為9,994,784元、4,29
      8,179元，土地使用利益為999,478元、429,817元；自93
      年1月起至95年12月止之申報地價分別為為每平方公尺1,6
      31.2元、1,711.2元，3年地價總額分別為9,796,987元、3
      ,932,337元，土地使用利益分別為979,698元、393,233元
      ；自96年1月起至98年8月止之申報地價分別為每平方公尺
      1,906.4元、2,083.2元，2年8個月之地價總額分別為10,1
      77,634元、4,255,283元，土地使用收益分別為1,017,763
      元、425,528元。合計，系爭131地號土地使用收益之利益
      為4,380,600元，以上訴人應有部分3分之1，則未能使用
      收益所受損害為1,460,200元；系爭131之1地號土地使用
      收益之利益為1,822,870元，以上訴人應有部分3分之1，
      則未能使用收益所受損害為607,623元。又被上訴人黃如
      洋應有部分為19,230分之3,656，故就系爭131、131之1地
      號土地應分別返還所受利益416,418元、173,281元予上訴
      人。被上訴人陳素娥應有部分為6,410分之918，故就系爭
      131、131之1地號土地應分別返還所受利益313,681元、13
      0,529元予上訴人。被上訴人黃士珍、黃士峰及黃士能應
      有部分各為9分之1，則渠等就系爭131、131之1地號土地
      應分別各返還所受利益243,366元、101,270元予上訴人。
（四）對被上訴人於原審抗辯之陳述：
  １、被上訴人應先對分管契約之成立要件事實，負舉證之責，
      縱訴外人黃如川、黃生毛與被上訴人黃如洋間有協議分管
      存在，被上訴人仍應就系爭土地前共有人黃生毛於39年9
      月25日將其應有部分移轉予訴外人劉錦聰、劉錦聰於57年
      3月12日移轉予陳秀枝時，黃生毛有將系爭土地分管之情
      形告知劉錦聰、劉錦聰亦有將分管告知陳秀枝之事實舉證
      證明之。又上訴人於81年7月間單純因為投資土地，非為
      種植水稻或果樹營生，而經人介紹向前手陳秀枝買受系爭
      土地應有部分各3分之1，對系爭土地之地界並不知情，亦
      不知有分管契約，當時系爭土地上雖有少許鐵皮棚架建築
      物，但多係空地，並非如現狀，全部建滿鐵皮建築物，陳
      秀枝亦未占有系爭共有土地特定位置，或交付系爭土地特
      定位置於上訴人，上訴人自始未曾占有系爭土地任何特定
      位置範圍，自與最高法院83年台上字第1337號判決所示，
      因各該共有人間確有現實上占有管領共有土地之特定範圍
      而使用收益，並對於他共有人所占有管領之部分互相容忍
      ，進而推認有默示分管契約存在之事實明顯不同，自不得
      比附援引。況上訴人與被上訴人素不相識，當然並未有任
      何同意或默示同意系爭土地分管之舉動或事實，依最高法
      院95年台上字第2952號判決、60年台上字第2895號判例之
      意旨，自不得因上訴人購買系爭土地應有部分時之單純沉
      默，逕行推認有默示同意分管之意思表示，故被上訴人辯
      稱上訴人知悉分管契約存在或有默示分管契約云云，與事
      實不符。
  ２、被上訴人所提出臺灣省林務局農林航空測量隊於65年、80
      年間拍攝之航照圖，可見系爭土地均為水稻田，僅有鄰近
      現今環中路有部分鐵皮建築物，雖水稻田間依稀見有田埂
      ，然當時系爭土地緊鄰黎明路旁，而共有人黃如洋、黃如
      川、黃生毛應有部分皆為3分之1、權利均等，殊無可能如
      被上訴人所主張其3人協議分管，由被上訴人黃如洋獨占
      鄰黎明路旁且分管面積達系爭土地5分之3，黃如川僅分管
      面積約10分之1之稻田，黃生毛分管面積約10分之3卻全未
      鄰黎明路之稻田，是此一分管協議對各應有部分為3分之1
      之共有人甚不平均，顯然背離常情，殊難認有分管協議存
      在；且縱令被上訴人黃如洋、黃如川、黃生毛就系爭土地
      有分耕之情形，亦不足以推認渠等間訂有分管契約。再者
      ，依80年9月間之航照圖，系爭土地僅有緊鄰現今環中路
      旁之土地上，依稀可見有頂蓋建物，其餘部分土地均為水
      稻田，上訴人於81年7月間向前手陳秀枝購買系爭土地應
      有部分各3分之1時，該土地上亦僅有此等些許鐵皮建物，
      並無被上訴人所提88年間電子地圖上所示現今門牌為黎明
      路一段632之1號、612號、3號之整片建物，是被上訴人辯
      稱此等建物為81年2至4月間所建造等語，顯與事實不符。
      另89年間辦理土地徵收作業時，因地上物補償費係給予地
      上物所有人之拆遷補償，該地上物既非上訴人所建，上訴
      人當不會要求承領地上物補償費，此與上訴人知悉、同意
      抑或有默示同意分管契約根本無關，自不得以此推論上訴
      人有默示同意分管契約之意。
  ３、又兩造所共有之系爭131、131之1地號土地，位於現臺中
      市○○路○段及環中路4段十字交岔路口，面寬正臨黎明路
      1段、北方由黎明路2段與臺中市交通動脈南屯路、公益路
      垂直，往東通往臺中市市中心。由黎明路1段往南則直通
      臺中縣鳥日鎮火車站及臺灣高速鐵路烏日站，可聯通臺中
      市市外發展。故而雖系爭131地號土地現申報地價僅為每
      平方公尺1,906.4元、131之1地號土地現申報地價僅為每
      平方公尺2,083.2元，即每坪僅約6,300至6,900元之譜，
      然現實市價交易每坪已達10萬元。換言之，系爭土地之市
      價約為申報地價15倍之鉅。尤以被上訴人所占用位置正臨
      黎明路一段，為系爭土地最具經濟利用價值之部分；加以
      被上訴人等人已將所占用之位置出租他人建造鐵皮建築物
      收取租金，愈見其所取得之不當得利利益遠逾於按系爭土
      地申報地價總額年息百分之10。是以上訴人主張被上訴人
      等人應按申報地價總額年息百分之10計算不當得利，應屬
      允當，依法有據。
二、上訴人於本院補充陳述略以：
（一）依最高法院55年台上字第1949號、51年台上字第3495號、
      62年台上字第1803號判例意旨，共有人逾越應有部分所為
      之使用收益，所超過之利益即為不當得利，復因侵權行為
      受有利益致被害人受損害時，被害人依法有損害賠償及不
      當得利之請求權，前者雖因時效而消滅，後者則在民法第
      125條之時效完成前，仍得行使之。又依民法第197條第2
      項規定之立法理由及最高法院29年上字第1615號判例意旨
      ，可知不當得利請求權並不適用15年之一般消滅時效。本
      件所涉事實，係被上訴人將系爭共有土地出租於第三人收
      取租金，侵害上訴人之共有權利，而就其侵害共有之權利
      應負損害賠償責任，雖上訴人應返還出租土地之利益，論
      其所返還利益之本質，顯與民法第126條租金請求權應適
      用5年短期時效之情形不同，即無適用或援引之餘地。
（二）證人張忠和於本院雖證述：渠向被上訴人黃如洋購買系爭
      土地時，土地分為三區，且訂有界椿，但道路拓寬後界址
      都沒有了等語。然上訴人於81年7月間向前手購買系爭土
      地應有部分時，並無分區，縱被上訴人黃如洋之父黃清泉
      生前曾就系爭土地以田埂為界，而為其子分區，嗣後亦已
      沒於田中，如田埂尚存，亦無從據此推認稻田存有共有人
      間之分管關係。況政府殊無可能為私人間之分管釘下界椿
      ，則上訴人對被上訴人間就系爭土地有分管契約，確不知
      悉，亦無從得知，洵堪認定。
（三）被上訴人黃如洋僅出租系爭土地3、40坪於訴外人陳志遠
      經營汽車商行，即收租達1萬元，被上訴人陳素娥以其土
      地10餘坪按月收租達11,000元，是認本件上訴人所受損害
      至少應以申報地價總額年息百分之10計算為洽。
三、被上訴人於原審答辯略以：
（一）系爭131、131之1及131之2地號土地，於72年5月1日重測
      前為水碓段67地號土地，又系爭131之1及131之2地號土地
      係分割自系爭131地號土地，因89年1月5日環中路開闢而
      逕為分割，其中系爭131之2地號土地已經政府徵收為環中
      路5段道路；系爭131之1地號土地則為80米（已開闢40米
      ）環中路尚未闢建一側之20米道路用地。復水碓段67地號
      土地原為訴外人黃清泉所有，黃清泉於36年12月13日死亡
      ，由其子黃生毛、黃如川（即被上訴人黃士珍、黃士峰、
      黃士能之父）、被上訴人黃如洋共同繼承，其應有部分各
      為3分之1，隨即劃定如原審判決附圖一所示之耕作範圍，
      對各自占有管領之部分使用、收益，並對他共有人占有管
      理之部分互相容忍未予干涉。
（二）嗣黃生毛於39年9月25日將其應有部分售予訴外人劉錦聰
      並辦妥移轉登記，劉錦聰於57年3月12日出售予陳秀枝並
      辦妥移轉登記，而陳秀枝再於81年7月10日售予上訴人並
      辦妥移轉登記。黃如川則是於61年12月15日死亡，其應有
      部分由被上訴人黃士珍、黃士峰及黃士能共同繼承，渠等
      應有部分各為9分之1。而被上訴人黃如洋於62年2月13日
      出賣其應有部分予訴外人張俊雄、張忠和，並交付其占有
      管理部分之土地供渠等於其上興建房屋，門牌號碼分別為
      萬和路1段12之16號（嗣改編為黎明路1段612號）及同上
      路段12之17號（嗣改編為黎明路1段614號），嗣經原法院
      77年度訴字第398號、本院77年度上易字第160號、最高法
      院78年度台上字第465號判決確定，分別移轉登記系爭土
      地應有部分6,410分之459予張俊雄、張忠和，被上訴人黃
      如洋應有部分則減為19,230分之3,656；嗣張俊雄於78年9
      月25日將其應有部分6,410分之459售予張忠和，張忠和並
      於78年12月6日將其應有部分全部贈與其配偶即被上訴人
      陳素娥；被上訴人陳素娥自62年5月上開房屋興建完成後
      ，即依劃定使用之範圍管領、使用、收益系爭土地。
（三）迄81年2月間黎明路（原萬和路）拓寬為現20米道路，被
      上訴人黃如洋占有管領之範圍緊鄰黎明路，為有效使用收
      益乃將原稻田填土供出租搭建房屋，被上訴人黃如洋為共
      有人陳秀枝管領使用之範圍（未臨黎明路）耕作之便，並
      於系爭133地號土地間留通道供出入使用。81年3、4月間
      被上訴人黃士珍、黃士峰及黃士能亦將占有管領之範圍出
      租供他人搭建房屋，至89年間因臺中市政府辦理環中路40
      米道路用地徵收，系爭131地號土地因而逕為分割增加系
      爭131之1及131之2地號土地，又因系爭131之2地號土地遭
      徵收，其中612號建物全部拆除，同路段614號房屋部分拆
      除，未拆除部分現門牌為環中路5段3號。再者，系爭131
      之2地號土地為被上訴人黃如洋及陳素娥管領占有之範圍
      ，臺中市政府依規定徵收前辦理之地上物補償查估作業，
      並通知共有人含上訴人到場，上訴人既就地上物查估及其
      補償費領取均無異議，且僅領取土地徵收補償之3分之1，
      足認上訴人默認分管契約之存在。復由65年、80年間拍攝
      之航照圖，可見共有人劃定耕作範圍之田埂及前開黎明路
      1段612、614號房屋，併上訴人自其取得系爭土地迄起訴
      已歷17年，上訴人亦容忍未予干涉之事實，足認上訴人知
      悉或可得而知分管契約之存在，且有默認。又衡諸不動產
      價值昂貴，依一般買賣不動產之習慣，買受人恒親至現場
      調查，以瞭解不動產位置、現況、使用情形及權利關係，
      且共有不動產之法律關係複雜，買受人尤為謹慎，認為產
      權清楚不致發生紛爭時，始會買受；是以，上訴人謂陳秀
      枝未占有使用特定位置，亦未交付特定位置予上訴人，上
      訴人未曾占有使用系爭土地，亦無法進入，進而否認分管
      契約存在，其不知或非可得而知分管事實等語，顯無可採
      。
（四）另被上訴人使用收益之範圍，合計其面積僅約1,700平方
      公尺，其中被上訴人現使用收益之範圍，經被上訴人計算
      建物部分，扣除預留供出入之通道等，被上訴人黃如洋使
      用收益系爭131地號土地之範圍其面積約600平方公尺，系
      爭131之1地號土地面積約510平方公尺；被上訴人黃士珍
      、黃士峰及黃士能共同使用收益系爭131地號土地面積約
      400平方公尺；被上訴人陳素娥使用收益系爭131之1地號
      土地面積約50平方公尺，並未超過其應有部分3分之2即
      1,846平方公尺之範圍，故無所謂侵害上訴人之權益及不
      當得利可言。且依土地法第105條準用同法第97條第1項規
      定及最高法院46年台上字第855號判例之意旨，上訴人以
      百分之10計算相當於所受租金之損害，顯屬過高而無據，
      且其請求應受民法第126條所規定5年短期消滅時效之適用
      。
（五）次按，租金之請求權因5年間不行使而消滅，凡無法律上
      之原因而得相當於租金之利益，致他人受損害時，如該他
      人之請求權，已逾租金短期消滅時效之期間。對於相當於
      已罹消滅時效之租金利益，即不得依不當得利之法則請求
      返還，最高法院82年度台上字第3118號、85年度台上字第
      2059號判決均可為審酌。縱使依民法第818條所定各共有
      人按其應有部分，對於共有物之全部，有使用收益之權，
      係指各共有人就共有物之全部，於無害他共有人之權利限
      度內，得按其應有部分之範圍而為使用收益時，其就超越
      其權利範圍而為使用收益所受之利益，要難謂非不當得利
      。被上訴人並無逾越其應有部分範圍而為使用收益，是對
      於上訴人而言，自無侵害上訴人之權利及不當得利。本案
      上訴人向陳秀枝購買其應有部分時，陳秀枝即占有原審判
      決附圖二所示上訴人現佔用之位置，當時被上訴人黃如洋
      等管領使用之範圍已出租他人興建房屋，並為上訴人於準
      備一狀所自認，乃上訴人不就陳秀枝之特定位置使用收益
      ，任意棄置致遭他人占用於其上種植果樹、蔬菜等作物，
      反就被上訴人所使用收益之範圍主張侵害其共有權，請求
      返還不當得利，其主張顯有違誠信原則。
（六）又系爭土地因臺中市政府辦理高鐵80米聯外道路生活圈二
      線40米工程，而分割成如前所述及之131、131之1及131之
      2地號土地，並徵收131之2地號土地闢為現在之環中路，
      依臺中市辦理地上物暨農作物查估作業須知規定，查估作
      業包括地上物、農作物補償對象之認定，及土地所有權人
      、使用權人及相關權利人之簽章確認。系爭131之2地號土
      地遭徵收時，係由被上訴人黃如洋及陳素娥占有、使用及
      收益，故地上物補償費由其領取，其他共有人含上訴人均
      簽認而無異議，堪證確實有分管之事實。縱使被上訴人黃
      如洋、黃士珍、黃士峰及黃士能占有使用之面積與其應有
      部份不相當，而看似與分管事實有悖，然上開被上訴人除
      共有系爭土地外，尚共有同段112、112之1、112之3、112
      之4等地號土地，名義上被上訴人黃如洋應有部份為12分
      之5，被上訴人黃士珍、黃士峰及黃士能應有部份合計12
      分之7，然該同段之112、112之1、112之3、112之4等地號
      土地則全部由被上訴人黃士珍、黃士峰及黃士能占有使用
      ，另同段127、127之1、128、128之1、130等地號土地，
      名義上被上訴人黃如洋應有部份3分之1，被上訴人黃士珍
      、黃士峰及黃士能應有部分合計3分之2，然此部份土地實
      際上全部由被上訴人黃如洋占有使用，此即被上訴人黃如
      洋及黃士峰陳述：「因為還有其他土地一起考量」、「其
      他的地號有共同持分，沒有計較」等語，均與分管之事實
      無違。
（七）復按共有物分管之約定，並不以訂立書面為必要，迭有最
      高法院判例可循。若本件被上訴人舉證尚不足以證明分管
      契約之存在，豈不苛求定要有書面契約？又如上所述，上
      訴人於89年間就被上訴人黃如洋及陳素娥領取管領範圍內
      土地之地上物補償費均簽認而無異議，苟尚不能證明分管
      契約之存在，或上訴人知或可得而知分管契約之存在，則
      依最高法院48年度台上字第1065號判例及司法院大法官釋
      字第349號解釋豈非無用。是上訴人就此之相關主張，並
      無理由。
四、被上訴人於本院補充陳述略以：
（一）被上訴人黃如洋、黃士峰、黃士珍、黃士能部分：
      上訴人於原審自承購買其應有部分時，曾親赴現場察看不
      動產位置、現況及使用情形，焉能推諉不知或非可得而知
      分管契約存在。又依土地法第34條之1規定，系爭土地共
      有人除上訴人外之應有部分計3分之2，均主張分管契約存
      在，豈容上訴人否認之？被上訴人黃如洋及黃生毛、黃如
      川間，於36年間就系爭土地確有分管約定，為原審所是認
      ；陳秀枝買受其應有部分迄至出賣予上訴人之期間，所耕
      種使用之位置從未改變，被上訴人陳素娥建屋使用之位置
      且迄今未變，亦足證被上訴人黃如洋、黃士珍、黃士峰、
      黃士能、陳素娥及陳秀枝間，確有分管約定；上訴人購入
      其應有部分迄至89年1月5日環中路開闢徵收、本件起訴期
      間，共有人對各自占有使用之位置，均未干涉，可認彼此
      間有默示分管契約存在。上訴人稱系爭土地縱以田埂為界
      ，亦無從推論共有人間存有分管關係云云，惟依證人張忠
      和於本院99年10月13日之證述，系爭土地自36年起，即由
      黃生毛、黃如川、被上訴人黃如洋以田埂為界，劃定耕作
      範圍，並有65年12月及80年9月4日前臺灣省林務局農林航
      空測量對拍攝之航照圖為憑。另被上訴人於原審係抗辯上
      訴人違背誠信原則，詎原審判決認上訴人請求返還不當得
      利乃正當權利之行使云云，顯有理由不備之違法。
（二）被上訴人陳素娥部分：
      被上訴人陳素娥就系爭土地之應有部分，經張忠和、張俊
      雄於62年向被上訴人黃如洋購得後，即於買賣契約所說明
      之範圍內興建房屋，嗣78年判決土地持分移轉，地上物範
      圍內買方仍有使用權利，而於同年由張忠和、張俊雄全部
      移轉取得。地上物之所有權則自68年起即為張嘉宏所有，
      至89年因環中路未完全徵收所有可用土地面積，曾辦理半
      拆證明。環中路開闢完成後，於93年進行房屋整修後，94
      年自用、98年出租迄今。另原審判決雖謂無612號建物，
      然此有相關房屋稅單、門牌整編證明、戶籍登記簿可證，
      張忠和、張俊雄與被上訴人黃如洋之上述買賣糾紛判決，
      迄環中路開闢拓寬前，建物亦存於其上，環中路拓寬後拆
      除遂不復存在。土地徵收後，被上訴人陳素娥剩餘持分部
      分經分配至系爭131地號土地上，惟被上訴人陳素娥所使
      用之區域僅為前述判決可予使用之處。被上訴人陳素娥直
      至上訴人提起本件訴訟時，始知其購買系爭土地而成為共
      有人。上訴人既稱買地投資，豈有不知購於何處之理，其
      復稱購入當時無太多地上建物，亦甚為矛盾。姑不論前開
      判決是否指明特定部分之使用權，其上建物既存於該判決
      起訴前，68年間之房屋所有人亦非土地之共有人，縱本件
      有出租獲利，亦非被上訴人陳素娥所得。
參、兩造經原審整理並協議簡化爭點如下（原審卷第144頁反面
    至第145頁）：
一、兩造不爭執事項：
（一）上訴人於81年6月間向訴外人陳秀枝購買坐落臺中市○○
      區鎮○段131、131之1地號土地之應有部分3分之1，並於
      81年7月10日辦理完成土地所有權移轉登記。而與持有上
      開土地應有部份依序為19,230分之3,656、6,410分之918
      、9分之1、9分之1、9分之1之被上訴人黃如洋、陳素娥、
      黃士珍、黃士峰、黃士能分別共有。
（二）被上訴人5人自83年迄今，使用收益系爭土地之面積如下
      ：被上訴人黃如洋使用收益系爭131地號土地面積600平方
      公尺、131之1地號土地面積510平方公尺、被上訴人陳素
      娥使用收益系爭131之1地號土地面積50平方公尺、被上訴
      人黃士珍、黃士峰、黃士能使用收益系爭131地號土地面
      積400平方公尺。
（三）系爭131、131之1地號土地，位於臺中市○○路○段及環中
      路4段十字交岔路口，面寬正臨黎明路1段。北方由黎明路
      2段與南屯路、公益路垂直，往東可通往臺中市市中心。
      由黎明路1段往南則可達臺中縣鳥日鎮火車站及臺灣高速
      鐵路烏日站。
二、兩造爭執之事項：
（一）兩造就系爭131、131之1地號土地有無明示或默示之分管
      契約存在？若無分管契約存在，上訴人之前手與被上訴人
      間有無分管契約存在？上訴人是否應受上訴人之前手與被
      上訴人間分管契約之拘束？
（二）被上訴人佔有使用面積未逾應有部分，有無侵權行為不當
      得利？上訴人得請求不當得利之金額為何？
（三）上訴人行使權利有無違反誠信原則？
肆、法院之判斷：
一、兩造就系爭131、131之1地號土地有無明示或默示之分管契
    約存在？若無分管契約存在，上訴人之前手與被上訴人間有
    無分管契約存在？上訴人是否應受上訴人之前手與被上訴人
    間分管契約之拘束？
（一）被上訴人抗辯：系爭131、131之1及同段131之2地號土地
      ，於72年5月1日重測前為水碓段67地號土地，系爭131之1
      及同段131之2地號土地係分割自系爭131地號土地，其中
      131之2地號土地已經政府徵收為環中路5段道路。而重測
      前水碓段67地號土地原為訴外人黃清泉所有，黃清泉於36
      年12月13日死亡，由其子黃生毛、黃如川（即被上訴人黃
      士珍、黃士峰、黃士能之父）、被上訴人黃如洋共同繼承
      ，應有部分各為3分之1。嗣黃生毛於39年9月25日將其應
      有部分售予訴外人劉錦聰並辦妥移轉登記，劉錦聰於57年
      3月12日出售予陳秀枝並辦妥移轉登記，而陳秀枝再於81
      年7月10日售予上訴人並辦妥移轉登記。黃如川於61年12
      月15日死亡，其應有部分由被上訴人黃士珍、黃士峰及黃
      士能共同繼承，渠等應有部分各為9分之1。而被上訴人黃
      如洋於62年2月13日出賣其應有部分予訴外人張俊雄、張
      忠和，嗣經張俊雄、張忠和訴請移轉登記，經原法院77年
      度訴字第398號、本院77年度上易字第160 號、最高法院
      78年度台上字第465號判決確定，分別移轉登記系爭土地
      應有部分6,410分之459予張俊雄、張忠和，被上訴人黃如
      洋應有部分則減為19,230分之3, 656；嗣張俊雄於78年9
      月25日將其應有部分6,410分之459售予張忠和，張忠和並
      於78年12月6日將其應有部分全部贈與其配偶即被上訴人
      陳素娥等情，此據被上訴人提出土地登記簿謄本、地籍圖
      謄本、不動產買賣契約書及上開民事判決書附卷為證（見
      原審卷第39至42頁、68至70頁、151至161頁），堪予採信
      。
（二）被上訴人抗辯：訴外人黃生毛、黃如川及被上訴人黃如洋
      於36年間就系爭土地確有分管之約定等情，業據被上訴人
      黃如洋於原法院審理時以當事人身分具結證稱：「（系爭
      土地自36年開始，是否你三兄弟就講好各自耕作的位置？
      ）是。」、「（後來，你哥哥黃生毛將他的持分賣給劉錦
      聰，劉錦聰所耕作的位置是否你哥哥黃生毛原來耕作的位
      置？）是。」、「（後來劉錦聰將其應有部分出賣給陳秀
      枝，陳秀枝耕作位置是否原來劉錦聰耕作的位置？）是。
      」、「（民國81年間你有無將你使用的位置填土建築房屋
      出租？）有。」、「（當時你為了讓陳秀枝耕作使用方便
      ，你是否還預留通道供陳秀枝使用？）有預留通道，現在
      通道還在。」、「這筆土地本來共有的人，各自使用管理
      的部分，以前沒有糾紛。」等語（原審卷第88頁反面至第
      89頁）；被上訴人黃士峰於原法院審理時以當事人身分具
      結證稱：「（當時你父親與被告黃如洋、黃生毛耕種位置
      ，是否如被告98年9月16日答辯狀證物二之地籍圖所示？
      ）黃生毛賣給劉錦聰，到目前劉錦聰賣給陳秀枝，到目前
      那個地方都沒有改變，目前還留有通道。」、「（後來黃
      生毛把他的應有部分賣給劉錦聰，劉錦聰是否繼續耕種黃
      生毛原來的位置？）對。」、「（57年時劉錦聰又把他的
      應有部分賣給陳秀枝，陳秀枝是否仍繼續耕種黃生毛原來
      位置？）對。」、「（你與被告黃士珍、被告黃士能在64
      年繼承你父親黃如川的應有部分，你們是否繼續耕種你父
      親原來耕種的位置？）對。」、「（在62年被告黃如洋出
      售部分土地給張俊雄、張忠和建屋，被告黃如洋是否由他
      佔有使用位置劃出特定位置交由張俊雄、張忠和？）對。
      」、「（從62年你繼承你父親之應有部分之後，至目前共
      有人使用位置有無變更？）幾乎沒有變更，只有在我們繼
      承時環中路有被徵收。」等語（原審卷第108頁反面至第
      109頁）；並據證人張忠和於本院準備程序證稱：「（問
      ；買土地時，土地上使用的情形你是否了解？）我了解
      ，要賣給我時有說土地是三個兄弟的，老大的已經賣給別
      人，我是向黃如洋買的…賣我的人說他們三人的土地都已
      經分開，個人使用自己的部分。」「（問：個人使用個人
      的土地，情形是如何？）土地分成三區，個人使用自己個
      人的，我買時他說有把土地劃分清楚了」「我給訂金後，
      六十二年初才簽契約，我都是使用同一個地方，都沒有改
      變。」「我買時有界址分三區，有政府釘的界樁，道路拓
      寬後界址都沒有了。」「分三區的界址有釘界樁，也有田
      埂，所以我才買。」「因為是他們的父親為了怕兄弟以後
      爭執，所以請私人來釘界樁，不是政府來釘界樁」等語（
      見本院卷第82頁反面至84頁反面）。足見被上訴人抗辯訴
      外人黃生毛、黃如川及被上訴人黃如洋於36年間就系爭土
      地即有分管之約定，堪予採信。雖上訴人主張：被上訴人
      黃如洋獨占鄰黎明路旁且分管面積達系爭土地5分之3，黃
      如川僅分管面積約10分之1之稻田，黃生毛分管面積約10
      分之3卻全未鄰黎明路之稻田，此一分管協議對各有應有
      部分為3分之1之共有人甚不平均，顯然背離常情，殊難認
      有分管協議存在等語。然對此被上訴人黃如洋證稱：「（
      為何你兄弟分到的土地不一樣大？）因為還有其他土地一
      起考量。」等語（原審卷第89頁反面）；被上訴人黃士峰
      證稱：「（你繼承你父親的應有部分應是三分之一，為何
      實際耕種面積看起來會小於黃如洋？）其他的地號有共同
      持分，沒有計較。」等語（原審卷第109頁）；且系爭土
      地於36年間協議分管時均為稻由，黎明路尚未開闢，則上
      開分管協議難認有背離常情。況縱認該分管協議有不公平
      之處，然該時之共有人即黃如洋、黃如川、黃生毛既自願
      接受該分管之區域，自發生分管契約之效力。
（三）惟按「民法上之債權契約，除法律有特別規定外，僅於特
      定人間發生法律上之效力。又共有人於與其他共有人訂立
      分割或分管契約後，將其應有部分讓與第三人者，倘該第
      三人不知悉有分割或分管契約，亦無可得而知之情形，其
      仍受讓與人所訂分割或分管契約之拘束，將使善意之第三
      人受不測之損害，與憲法保障人民財產權之意旨有違。」
      （最高法院86年度台上字第2098號判決參照）。又「最高
      法院48年度台上字第1065號判例，認為『共有人於與其他
      共有人訂立共有物分割或分管之特約後，縱將其應有部分
      讓與第三人，其分割或分管契約，對於受讓人仍繼續存在
      。』，就維持法律秩序之安定性而言，固有其必要，惟應
      有部分之受讓人若不知悉有分管契約，亦無可得而知之情
      形，受讓人仍受讓與人所訂分管契約之拘束，有使善意第
      三人受不測損害之虞，與憲法保障人民財產權之意旨有違
      ，首開判例在此範圍內，嗣後應不再援用。」，業經大法
      官釋字第349號解釋在案，即表明分管契約不能拘束嗣後
      善意之第三受讓人。查上訴人受讓系爭土地之應有部分，
      係自訴外人陳秀枝處取得，而上訴人亦否認取得系爭土地
      之應有部分時，即知悉有前開分管契約之存在，被上訴人
      自應就上訴人有明知或可得而知前開分管契約存在之事實
      ，盡舉證之責。被上訴人雖以上訴人購買系爭土地之應有
      部分後迄本件起訴已歷經17年，上訴人於此期間內均容忍
      被上訴人之占用行為，足見上訴人明知或可得而知系爭分
      管契約存在，然縱認上訴人有怠於行使權利之行為，亦無
      從以此即遽認上訴人對分管契約之存在有明知或可得而知
      之情形。本件上訴人於受讓應有部分時既非知悉或可得而
      知訴外人黃生毛、黃如川及被上訴人黃如洋間就系爭土地
      有成立分管契約，依前揭司法院大法官會議釋字第349號
      解釋意旨及最高法院86年度台上字第2098號判決意旨，該
      分管契約對上訴人應不存在，上訴人即不受該分管契約之
      拘束。
（四）被上訴人雖又主張上訴人購買系爭土地之應有部分後迄本
      件起訴已歷經17年，上訴人於此期間內均容忍被上訴人之
      占用行為；又系爭土地因臺中市政府辦理高鐵80米聯外道
      路生活圈二線40米工程，而分割成131、131之1及131之2
      地號土地，並徵收131之2地號土地闢為現在之環中路，依
      臺中市辦理地上物暨農作物查估作業須知規定，查估作業
      包括地上物、農作物補償對象之認定，及土地所有權人、
      使用權人及相關權利人之簽章確認，而系爭131之2地號土
      地遭徵收時，係由被上訴人黃如洋及陳素娥占有、使用及
      收益，故地上物補償費由其領取，其他共有人含上訴人均
      簽認而無異議，堪證兩造就系爭131、131之1地號土地，
      確實有分管之協議等語。按共有物分管契約，固不以共有
      人明示之意思表示為限，共有人默示之意思表示，亦包括
      在內；惟所謂默示之意思表示，係指依共有人之舉動或其
      他情事，足以間接推知其效果意思者而言（最高法院87年
      台上字第1359號判決參照），例如其他共有人亦分別在共
      有土地上，劃定範圍分別占有之土地。又默示之意思表示
      與單純之沉默有別，單純之沉默除經法律明定視為已有某
      種意思表示外，不得即認係表示行為（最高法院87年台上
      字第2330號裁判意旨參照）。準此，揆諸前揭最高法院判
      決意旨，單純之沉默不得認係表示行為，縱未曾為反對之
      表示，亦不過係單純之沉默，尚難指為默示同意。從而系
      爭土地上由部分共有人占有使用特定部分多年，其他共有
      人縱未提出異議，並非當然導出系爭土地前共有人間有協
      議分管之表示。且衡諸一般社會常情，亦無將其他土地共
      有人之沈默，視為同意特定共有人占有使用土地特定部分
      之習慣。是縱使上訴人購買系爭土地之應有部分後均容忍
      被上訴人之占用行為，然被上訴人黃如洋、黃士峰於原法
      院審理時均已自承：未曾看過上訴人在系爭土地渠等所謂
      上訴人分管之範圍上耕種等語（原審卷第89頁反面、第10
      9頁）。本件既無證據證明被上訴人亦依劃定之範圍占用
      特定部分之土地，並為使用收益，自不得因上訴人購買系
      爭土地之應有部分後均容忍被上訴人之占用行為，即認為
      上訴人與其他共有人業已達成分管協議。又前開131之2地
      號土地被徵收時，土地補償金是由全體共有人依照應有部
      分比例領取，地上物補償金則由被上訴人黃如洋、陳素娥
      領取乙節，為兩造所不爭執，然此亦僅得證明上訴人承認
      前開131之2地號土地為兩造所共有及該131之2地號土地上
      之地上物為被上訴人黃如洋、陳素娥所有，而無從推知兩
      造就系爭131、131之1地號土地，確實有分管之協議，是
      被上訴人此部分抗辯，亦無足採。
二、被上訴人占有使用面積未逾應有部分，有無侵權行為、不當
    得利？上訴人行使權利有無違反誠信原則？上訴人得請求不
    當得利之金額為何？
（一）按各共有人按其應有部分，對於共有物之全部，有使用收
      益之權。民法第818條固有明文。惟所謂按其應有部分對
      於共有物之全部有使用收益之權，係指各共有人得就共有
      物全部，於無害他共有人之權利限度內，可按其應有部分
      行使用益權而言。共有人如逾越其應有部分之範圍使用收
      益時，即係超越其權利範圍而為使用收益，其所受超過利
      益，要難謂非不當得利（最高法院57年台上字第2387號判
      例、55年台上字第1949號判例意旨參照）。又所謂應有部
      分，係指分別共有人得行使權利之比例，乃抽象存在，非
      指共有物之特定部分（最高法院95年度台抗字第508號判
      決參照）。是各共有人按其應有部分，對於共有物之全部
      雖有使用收益之權，惟共有人對於共有物之特定部分為使
      用收益，仍須徵得他共有人全體之同意，非謂共有人得對
      共有物之全部或任何一部有自由使用收益之權利。如共有
      人不顧他共有人之利益，而就共有物之全部或一部任意為
      使用收益，即屬侵害他共有人之權利，其逾越應有部分為
      使用收益，所受超過之利益，即為不當得利。被上訴人辯
      稱：其等就系爭土地使用收益之範圍並未逾越其等之應有
      部分3分之2，自無侵害上訴人之權益云云，顯係混淆前開
      應有部分係「抽象」存在於共有物之全部之概念，實不足
      採。查被上訴人等人為系爭土地之共有人，其等在系爭土
      地建屋居住使用、或出租予他人使用，而兩造間就系爭土
      地並無分管之事實，已如上述，則被上訴人占用系爭土地
      特定部分為使用收益即受有利益，致其餘共有人即上訴人
      受有損害，揆諸上揭最高法院裁判意旨，要難謂非不當得
      利。是上訴人依民法第179條規定請求被上訴人返還其利
      益予上訴人，乃屬正當權利之行使，自難認有違誠信原則
      。是被上訴人另抗辯稱：上訴人不就陳秀枝之特定位置使
      用收益，任意棄置致遭他人占用於其上種植果樹、蔬菜等
      作物，反就被上訴人所使用收益之範圍主張侵害其共有權
      ，請求返還不當得利，有違誠信原則云云，亦不可採。
（二）次按民法第126條所謂之租金債權係指承租人使用租賃物
      之代價，出租人應定期按時收取租金之債權而言，故租金
      請求權因五年不行使而消滅，係就出租人對於承租人之租
      金請求權而言。本件係基於共有關係，被上訴人因其逾越
      應有部分為使用收益，而受有不當得利，上訴人則受有損
      害。此種不當得利返還請求權，本屬損害賠償之性質，原
      非租金之替補，亦即並非基於一定之法律關係，因一年以
      下時間之經過而依序發生之定期給付債權，應無適用民法
      第126條短期時效之餘地（最高法院94年台上字第1198號
      判決參照）。而不當得利返還請求權，應適用民法第125
      條15年消滅時效之規定，上訴人主張本件依不當得利返還
      請求權之時效期間為十五年，核屬可取。被上訴人雖抗辯
      ：依最高法院判例及實務見解，本件爭執之給付為相當於
      租金之損害，應適用五年短期時效云云。惟按最高法院四
      十九年台上字第一七三○號判例所謂：「租金之請求權因
      五年間不行使而消滅，既為民法第一百二十六條所明定，
      至於終止租約後之賠償與其他無租賃契約關係之賠償，名
      稱雖與租金異，然實質上仍為使用土地之代價，債權人應
      同樣按時收取，不因其契約終止或未成立而謂其時效之計
      算應有不同」等語，係指出租人與承租人間，因租金或租
      約終止後所生相當於租金之賠償而言。本件係基於共有關
      係，被上訴人等人因其逾越應有部分為使用收益，而侵害
      上訴人應有部分之利益，致上訴人受有損害。是就被上訴
      人觀之，其不當得利之來源，係因逾越上訴人應有部分為
      使用收益所得之利益；但就上訴人方面觀之，則是共有物
      之應有部分，因被上訴人之侵權行為受利益致上訴人受損
      害，只是其不當得利之金額，係依土地法第97條第1項所
      規定城市地方房屋之租金或被上訴人所收取之租金金額，
      為其計算之方法而已，並非上訴人請求被上訴人返還相當
      於租金之損害，自無上開判例之適用，至為明顯。
（三）次按城市地方房屋之租金，以不超過土地及其建築物申報
      總價年息百分之10為限，土地法第97條第1項定有明文，
      且依同法第105條之規定，於租用基地建築房屋準用之。
      土地法第97條關於基地計收租金之規定，於請求返還相當
      於租金利益之事件，當亦可據為計算利益之標準（最高法
      院49年台上字第1230號判例參照)。又所謂土地及建築物
      之總價額，依土地法施行法第25條規定，土地價額依法定
      地價；建築物價額則依該管市縣地政機關估定之價額而言
      。所謂法定地價，依土地法第148條規定，係土地所有權
      人依該法規定所申報之地價。此與平均地權條例第46條規
      定直轄市或縣（市）政府對於轄區內之土地，應調查地價
      動態，提經地價評議委員會評定編製土地現值表，於每年
      7月1日公告之土地現值，顯有不同（最高法院80年度台上
      字第1996號判決參照）。查，系爭土地坐落於臺中市南屯
      區（原審卷第12至15頁），核屬城市土地，而有前開規定
      之適用。故上訴人主張以系爭131、131之1地號土地之申
      報地價據以計算其所受之損害額，揆之上開規定及說明，
      尚無不合。
（四）查，系爭131、131之1地號土地，位於臺中市○○路○段及
      環中路4段十字交岔路口，面寬正臨黎明路1段，北方由黎
      明路2段與南屯路、公益路垂直，往東可通往臺中市市中
      心，由黎明路1段往南則可達臺中縣鳥日鎮火車站及臺灣
      高速鐵路烏日站，系爭土地附近交通固尚屬便利；惟系爭
      土地四周大部分屬未開發之土地，多為稻田，臨路之建物
      亦多為鐵架造，市景並不繁榮；此有系爭土地四周之電子
      地圖、現場照片附卷可參（見原審卷第52至56頁、第78至
      82頁）。被上訴人固將系爭土地臨路部分出租他人，分別
      有首創廣告股份有限公司、大鈞鋼鐵鋁門行、跳蚤的店、
      歐典汽車公司、首創公司、固特異輪胎股份有限公司、忠
      凱電機有限公司占有使用；其中歐典汽車公司係以每月2
      萬元之租金向被上訴人黃如洋承租；租賃期間自97年9月2
      0起至98年年9月19日止，業據證人即歐典汽車公司負責人
      陳志遠於本院結證明確；另被上訴人陳素娥之子張嘉宏將
      系爭土地上之建物以每月1萬1千元出租訴外人張榮裕，租
      賃期間自99年8月1起至100年年8月1日止，固亦有房屋租
      賃契約書可參。惟除此之外，並無其他積極證據，足證上
      訴人於98年8月27日提起本件訴訟前15年，就系爭土地之
      使用收益為何？是本院審酌上情，認以系爭土地申報總價
      額之年息百分之6計算為當。
（五）上訴人係於98年8月27日提起本件訴訟，此有民事起訴狀
      可憑（原審卷第1頁），則回溯15年為83年8月27日，而上
      訴人請求至98年8月31日止之不當得利損害金，此期間系
      爭土地之申報地價如下：系爭131地號土地自83年8月27日
      起至86年6月30日止（共1,038天）之申報地價為每平方公
      尺1,231.2元、自86年7月1日起至89年6月30日止（共3年
      ）之申報地價為1,141元、自89年7月1日起至92年12月31
      日止（共1,279天）之申報地價為1,426.4元、自93年1月1
      日起至95年12月31日止（共3年）之申報地價為1,631.2元
      、自96年1月1日起至98年8月31日止（共973天）之申報地
      價為1,906.4元。系爭131之1地號土地自83年8月27日起至
      86年6月30日止（共1,038天）之申報地價則為1,336.3元
      、自86年7月1日起至89年6月30日止（共3年）之申報地價
      為1,336.3元、自89年7月1日起至92年12月31日止（共1,2
      79天）之申報地價為1,603.2元、自93年1月1日起至95年
      12月31日止（共3年）之申報地價為1,711.2元、自96年1
      月1日起至98年8月31日止（共973天）之申報地價為2,083
      .2元；此有地價第二類謄本可稽（原審卷第19至23頁）。
      又被上訴人黃如洋於83年迄今，使用收益系爭131地號土
      地面積600平方公尺、系爭131之1地號土地面積510平方公
      尺；被上訴人陳素娥使用收益系爭131之1地號土地面積50
      平方公尺；被上訴人黃士珍、黃士峰、黃士能使用收益系
      爭131地號土地面積400平方公尺之事實，為兩造所不爭執
      （原審卷第144頁反面至第145頁）。則自83年8月27日起
      至98年8月31日止、依系爭土地各期間之申報地價、被上
      訴人所占用之面積、年息百分之6等數值計算被上訴人所
      受不當得利總額後，按上訴人賴惠涓應有部分3分之1計算
      其所得請求被上訴人賠償之數額，再扣除原審業判命被上
      訴人給付之金額，被上訴人應再給付上訴人之不當得利金
      額如附表所示（元以下四捨五入；年計算至小數點後第二
      位，四捨五入），並分述如下：
  １、被上訴人黃如洋部分：
（１）系爭131地號土地部分：
      自83年8月27日起至86年6月30日止（共1,038天），計126
      , 048元〈計算式：6001,231.2（1,038／365）6%
      ＝126,048〉；自86年7月1日起至89年6月30日止（共3年
      ），計123,228元（計算式：6001,14136%＝123,22
      8）；自89年7月1日起至92年12月31日止（共1,279天），
      計179,937元〈計算式：6001,426.4（1,279／365）
      6%＝179,937〉；自93年1月1日起至95年12月31日止（
      共3年），計176,170元（計算式：6001,631.236%
      ＝176,170）；自96年1月1日起至98年8月31日止（共973
      天），計182,952元〈計算式：6001,906.4（973／36
      5）6%＝182,952〉。
（２）系爭131之1地號土地部分：
      自83年8月27日起至86年6月30日止（共1,038天），計116
      ,287元〈計算式：5101,336.3（1,038／365）6%＝
      116,287〉；自86年7月1日起至89年6月30日止（共3年）
      ，計122,672元（計算式：5101,336.336%＝122,67
      2）；自89年7月1日起至92年12月31日止（共1,279天），
      計171,904元〈計算式：5101,603.2（1,279／365）
      6%＝171,904〉；自93年1月1日起至95年12月31日止（
      共3年），計157,088元（計算式：5101,711.236%
      ＝157,088）；自96年1月1日起至98年8月31日止（共973
      天），計169,931元〈計算式：5102,083.2（973／36
      5）6%＝169,931〉。
（３）被上訴人黃如洋應給付上訴人賴惠涓之總額為508,739元
      《計算式：〈（126,048＋123,228＋179,937＋176,170＋
      182,952）＋（116,287＋122,672＋171,904＋157,088＋
      169,931）〉3＝508,739》，扣除原審判命被上訴人黃
      如洋應給付之204,609元後，被上訴人黃如洋應再給付上
      訴人賴惠涓304,130元（計算式：508,739－204,609＝304
      ,130）。
  ２、被上訴人陳素娥部分：
（１）自83年8月27日起至86年6月30日止（共1,038天），計11,
      401元〈計算式：501,336.3（1,038／365）6%＝11
      ,401〉；自86年7月1日起至89年6月30日止（共3年），計
      12,027元（計算式：501,336.336%＝12,027）；自
      89年7月1日起至92年12月31日止（共1,279天），計16,85
      3元〈計算式：501,603.2（1,279／365）6%＝16,8
      53〉；自93年1月1日起至95年12月31日止（共3年），計
      15,401元（計算式：501,711.236%＝15,401）；自
      96年1月1日起至98年8月31日止（共973天），計16,660元
      〈計算式：502,083.2（973／365）6%＝16,660〉
      。
（２）被上訴人陳素娥應給付上訴人賴惠涓之總額為24,114元〈
      計算式：（11,401＋12,027＋16,853＋15,401＋16,660）
      3＝24,114〉，扣除原審判命被上訴人陳素娥應給付之
      9,573元後，被上訴人陳素娥應再給付上訴人賴惠涓14,54
      1元（計算式：24,114－9,573＝14,541）。
  ３、被上訴人黃士珍、黃士峰、黃士能部分：
（１）自83年8月27日起至86年6月30日止（共1,038天），計84,
      032元〈計算式：4001,231.2（1,038／365）6%＝8
      4,032〉；自86年7月1日起至89年6月30日止（共3年），
      計82,152元（計算式：4001,14136%＝82,152）；
      自89年7月1日起至92年12月31日止（共1,279天），計119
      ,958元〈計算式：4001,426.4（1,279／365）6%＝
      119,958〉；自93年1月1日起至95年12月31日止（共3年）
      ，計117,446元（計算式：4001,631.236%＝117,44
      6）；自96年1月1日起至98年8月31日止（共973天），計
      121,968元〈計算式：4001,906.4（973／365）6%
      ＝121,968〉。
（２）被上訴人黃士珍、黃士峰、黃士能應給付上訴人賴惠涓之
      總額為175,185元〈計算式：（84,032＋82,152＋119,958
      ＋117,446＋121,968）3＝175,185〉，扣除原審判命被
      上訴人黃士珍、黃士峰、黃士能應給付之71,310元後，被
      上訴人黃士珍、黃士峰、黃士能應再給付上訴人賴惠涓
      103,875元（計算式：175,185－71,310＝103,875）。
三、綜上所述，上訴人賴惠涓主張兩造間就系爭土地，並無分管
    之協議，為可採信；被上訴人黃如洋等之抗辯，則無可取。
    從而，上訴人賴惠涓本於不當得利之法律關係，請求被上訴
    人黃如洋、陳素娥、黃士峰、黃士珍、黃士能應再各給付如
    附表所示金額及黃如洋自98年9月4日起、陳素娥自98年9月5
    日起、黃士珍、黃士能自98年9月3日起、黃士峰自98年9月4
    日起，均至清償日止，按年息百分之5計算之利息，為有理
    由，應予准許。逾此部分之請求，為無理由，應予駁回。原
    審就上開應准許部分，為上訴人賴惠涓敗訴之判決，並駁回
    其假執行之聲請，尚有未洽，其上訴意旨求予廢棄改判，為
    有理由，爰由本院予以廢棄改判如主文第二項所示。至於上
    訴人賴惠涓請求不應准許部分，原判決為其等敗訴之判決，
    並駁回其假執行之聲請，理由或有不同，結果並無二致，經
    核於法並無不合，賴惠涓上訴意旨求予廢棄改判，為無理由
    ，應駁回其上訴。原判決其餘命被上訴人黃如洋等人給付部
    分，並依職權及聲請為准免假執行之宣告，核無違誤，被上
    訴人黃如洋、黃士峰、黃士珍、黃士能上訴意旨，就此部分
    ，仍執陳詞，指摘原判決不當，求予廢棄，為無理由，應駁
    回其上訴。
四、本件事證已臻明確，兩造其餘陳述及攻擊防禦方法，經審酌
    核與判決結果不生影響，不再一一論述，附此敘明。
五、據上論結，本件上訴人賴惠涓之上訴，為一部有理由，一部
    無理由；被上訴人黃如洋、黃士峰、黃士珍、黃士能之上訴
    為無理由，依民事訴訟法第450條、第449條第1項、第2項、
    第79條、判決如主文。
中    華    民    國   100    年    3     月    8     日
                民事第二庭    審判長法  官  邱森樟
                                    法  官  蔡秉宸
                                    法  官  翁芳靜
以上正本係照原本作成。
兩造均不得上訴。
                                    書記官  粘銘環
中    華    民    國   100    年    3     月    9     日
                                                      Ｓ
附表：
┌───────┬───┬──────┬───────────┬───────────┬────────────┐
│              │      │            │       黃如洋部分     │       陳素娥部分     │黃士珍、黃士峰、黃士能等│
│ 計 算 期 間  │地  號│申報地價／元│                      │                      │        三人部分        │
│              │      │            ├──────┬────┼──────┬────┼──────┬─────┤
│              │      │            │占用面積／㎡│給付／元│占用面積／㎡│給付／元│占用面積／㎡│應給付／元│
├───────┼───┼──────┼──────┼────┼──────┼────┼──────┼─────┤
│83年8月27日起 │ 131  │   1,231.2  │     600    │ 126,048│      0     │    0   │     400    │   84,032 │
│至86年6月30日 ├───┼──────┼──────┼────┼──────┼────┼──────┼─────┤
│（共1,038天） │131之1│   1,336.3  │     510    │ 116,287│     50     │ 11,401 │      0     │     0    │
├───────┼───┼──────┼──────┼────┼──────┼────┼──────┼─────┤
│86年7月1日起  │ 131  │   1,141    │     600    │ 123,228│      0     │    0   │     400    │   82,152 │
│至89年6月30日 ├───┼──────┼──────┼────┼──────┼────┼──────┼─────┤
│  （共3年）   │131之1│   1,336.3  │     510    │ 122,672│     50     │ 12,027 │      0     │     0    │
├───────┼───┼──────┼──────┼────┼──────┼────┼──────┼─────┤
│89年7月1日起  │ 131  │   1,426.4  │     600    │ 179,937│      0     │    0   │     400    │  119,958 │
│至92年12月31日├───┼──────┼──────┼────┼──────┼────┼──────┼─────┤
│（共1,279天） │131之1│   1,603.2  │     510    │ 171,904│     50     │ 16,853 │      0     │     0    │
├───────┼───┼──────┼──────┼────┼──────┼────┼──────┼─────┤
│93年1月1日起  │ 131  │   1,631.2  │     600    │ 176,170│      0     │    0   │     400    │  117,446 │
│至95年12月31日├───┼──────┼──────┼────┼──────┼────┼──────┼─────┤
│  （共3年）   │131之1│   1,711.2  │     510    │ 157,088│     50     │ 15,401 │      0     │     0    │
├───────┼───┼──────┼──────┼────┼──────┼────┼──────┼─────┤
│96年1月1日起  │ 131  │   1,906.4  │     600    │ 182,952│      0     │    0   │     400    │  121,968 │
│至98年8月31日 ├───┼──────┼──────┼────┼──────┼────┼──────┼─────┤
│ （共973天）  │131之1│   2,083.2  │     510    │ 169,931│     50     │ 16,660 │      0     │     0    │
├───────┴───┴──────┴──────┼────┼──────┴────┼──────┴─────┤
│以年息【6%】計算被上訴人之應給付總額為：          │ 508,739│               24,114 │                175,185 │
├─────────────────────────┼────┼───────────┼────────────┤
│扣除原審判命給付之金額後，被上訴人【應再給付】：  │ 304,130│               14,541 │                103,875 │
└─────────────────────────┴────┴───────────┴────────────┘